【裁判字號】    97,上易,439
【裁判日期】    970814
【裁判案由】    業務侵占
【裁判全文】
臺灣高等法院高雄分院刑事判決         97年度上易字第439號
上  訴  人
即  被  告  乙○○
上列上訴人因業務侵占案件，不服臺灣高雄地方法院96年度易緝
字第196 號中華民國97年4 月23日第一審判決（起訴案號：臺灣
高雄地方法院檢察署85年度偵字第20174 號），提起上訴，本院
依簡式審判程序判決如下：
     主  文
上訴駁回。
乙○○緩刑貳年。
     事  實
一、乙○○係宏泰人壽保險股份有限公司（以下宏泰人壽公司）
    業務主任，擔任招募、訓練、管理該公司業務代表，並代理
    該公司向客戶收取保險費之職務，為從事業務之人。竟意圖
    為自己不法之所有，基於概括之犯意，自民國85年4 月初起
    ，至同年5 月19日止，連續於附表所示之時間，向附表所示
    之客戶收取如附表所示之保險費後，將其侵占入己，共計得
    款新台幣（下同）83,293元。嗣經宏泰人壽公司向上開保戶
    催繳保險費時，始悉上情。
二、案經宏泰人壽公司代表人陳政忠訴請臺灣高雄地方法院檢察
    署檢察官偵查起訴。乙○○於85年12月27日經原審發布通緝
    ，至96年12月9 日為警緝獲。
     理  由
一、上開事實，業據上訴人即被告乙○○於原審及本院供承不諱
    ，核與告訴代理人甲○○於本院審理時指訴，證人黃俊清、
    賴美芳於偵查中結證之情節相符，並有宏泰人壽公司聘約書
    影本1 份、賴騰祥、易忠誠、黃俊清之要保書及切結書影本
    各3 份附卷可稽。足見被告之自白與事實相符，自得採為認
    定被告犯罪之證據。綜上所述，本件事證明確，被告之犯行
    ，堪以認定。
二、被告行為後，刑法業於94年2 月2 日修正公布部分條文，並
    於95年7 月1 日施行。依修正後刑法第2 條第1 項規定：「
    行為後法律有變更者，適用行為時之法律。但行為後之法律
    有利於行為人者，適用最有利於行為人之法律。」，此條規
    定與刑法第1 條罪刑法定主義契合，係規範行為後法律變更
    所生新舊法律比較適用之準據，是刑法第2 條本身雖經修正
    ，尚無比較新舊法之問題，應一律適用裁判時之現行刑法第
    2 條，以決定適用之刑罰法律，先予敘明。又本次修正涵蓋
    之範圍甚廣，故比較新舊法時，應就罪刑有關之共犯、牽連
    犯、連續犯、有無累犯加重、自首減輕暨其他法定加減原因
    與加減例等一切情形，綜其全部罪刑之結果而為比較，復有
    最高法院95年5 月23日所為之95年度第8 次刑庭會議決議可
    資參照。茲就本案有關之新舊法比較部分，臚列如下。
  (一)本件被告行為時，刑法第336 條第2 項業務侵占罪之法定刑
    罰金部分，依斯時罰金罰鍰提高標準條例第1 條前段規定，
    「依法律應處罰金、罰鍰者，就其原定數額得提高為2 倍至
    10倍」。至被告行為後公布施行之刑法施行法第1 條之1 規
    定：「中華民國94年1 月7 日刑法修正施行後，刑法分則編
    所定罰金之貨幣單位為新臺幣。94年1 月7 日刑法修正時，
    刑法分則編未修正之條文定有罰金者，自94年1 月7 日刑法
    修正施行後，就其所定數額提高為30倍。但72年6 月26日至
    94年1 月7 日新增或修正之條文，就其所定數額提高為3 倍
    」；且刑法第33條第5 款亦修正為：「主刑之種類：罰金，
    新台幣1 千元以上，以百元計算之」。經比較新、舊法之結
    果，應以被告行為時之舊法對其較為有利。
  (二)本件被告於犯罪時之刑法第41條第1 項前段規定：「犯最重
    本刑為5 年以下有期徒刑以下之刑之罪，而受6 個月以下有
    期徒刑或拘役之宣告，因身體、教育、職業、家庭之關係或
    其他正當事由，執行顯有困難者，得以1 元以上3 元以下折
    算1 日，易科罰金。」又受刑人行為時之易科罰金折算標準
    ，修正前罰金罰鍰提高標準條例第2 條前段（現已刪除）規
    定，就其原定數額提高為100 倍折算1 日，則本件被告行為
    時之易科罰金折算標準，應以銀元300 元折算1 日，經折算
    為新臺幣後，應以新臺幣900 元折算為1 日。惟95年7 月1
    日修正公布施行之刑法第41條第1 項前段則規定：「犯最重
    本刑為5 年以下有期徒刑以下之刑之罪，而受6 個月以下有
    期徒刑或拘役之宣告者，得以新臺幣1,000 元、2,000 元或
    3,000 元折算1 日，易科罰金。」比較修正前後之易科罰金
    折算標準，以95年7 月1 日施行前之規定，較有利於被告，
    則依刑法第2 條第1 項前段，適用修正前刑法第41條第1 項
    前段規定，定其易科罰金折算標準。
  (三)被告行為時之刑法第56條規定：「連續數行為而犯同一之罪
    名者，以一罪論。但得加重其刑至二分之一。」；至被告行
    為後上開法條則已刪除。該項刪除雖非犯罪構成要件之變更
    ，但已影響行為人刑罰之法律效果，自屬法律有所變更，而
    有比較新舊法之必要。若依舊法規定，僅以一罪論；若依新
    法，則須分論併罰。經比較新、舊法之結果，應以被告行為
    時之舊法較有利於被告。
三、核被告所為，係犯刑法第336 條第2 項之業務侵占罪。被告
    先後多次業務侵占犯行，時間緊接、方法相同，所犯又係構
    成要件相同之罪名，顯係基於概括犯意為之，應依修正前刑
    法第56條連續犯之規定論以一罪。原審因而適用刑法第2 條
    第1 項、第336 條第2 項，修正前刑法第56條、第41條第1
    項前段、刑法施行法第1 條之1 、修正前罰金罰鍰提高標準
    條例第2 條、現行法規所定貨幣單位折算新台幣條例第2 條
    之規定，並審酌被告擔任宏泰人壽保險公司業務主任，連續
    3 次將業務上收取之客戶保費予以侵占入己，因而造成宏泰
    人壽保險公司之損害，行為實有不該，且時隔多年，仍未賠
    償宏泰人壽保險公司，亦未達成和解，惟念其並無前科，有
    臺灣高等法院被告前案紀錄表在卷，犯後坦承犯行，尚知悔
    悟，侵占金額為8 萬餘元，暨其犯罪動機、目的、生活狀況
    等一切情狀，量處有期徒刑6 月，並諭知如易科罰金，以銀
    元300 元即新台幣900 元折算1 日。並認被告所犯上開各罪
    ，係於96年4 月24日以前所為，然其係於85年12月27日經原
    審通緝、96年12月9 日緝獲，依中華民國96年罪犯減刑條例
    第5 條規定，不得減刑。經核原判決認事用法並無不合，量
    刑亦屬適度。被告上訴意旨，指摘原判決量刑過重不當，為
    無理由，應予駁回。
四、惟查被告前未曾受有期徒刑以上刑之宣告，有臺灣高等法院
    被告前案紀錄表在卷可稽。茲因一時失慮，觸犯刑章，所犯
    情節非重，且於本院審理中已與告訴人達成民事清償協議，
    有協議書影本1 份在卷可考。經此偵審程序及科刑教訓，當
    知所警惕，應無再犯之虞，本院因認被告所受刑之宣告，以
    暫不執行為適當，併宣告緩刑2年，以啟自新。
據上論斷，應依刑事訴訟法第273 條之1 第1 項、第368 條、刑
法第74條第1項第1款，判決如主文。
本案經檢察官林慶宗到庭執行職務。
中    華    民    國    97    年    8     月    14    日
                  刑事第九庭    審判長法  官   莊秋桃
                                      法  官   范惠瑩
                                      法  官   謝宏宗
以上正本證明與原本無異。
本判決不得上訴。
中    華    民    國    97    年    8     月    14    日
                                      書記官   熊惠津
附錄本判決論罪科刑法條：
中華民國刑法第336條第2項
（公務公益侵占罪、業務侵占罪）
對於業務上所持有之物，犯前條第1 項之罪者，處6 月以上5 年
以下有期徒刑，得併科3 千元以下罰金。
附表：
┌──┬──────┬─────┬───────────┐
│編號│ 時    間   │客      戶│收取之保險費（新台幣）│
├──┼──────┼─────┼───────────┤
│ 1  │85年4月初   │賴騰祥    │31,517元              │
├──┼──────┼─────┼───────────┤
│ 2  │85年4月30日 │易忠誠    │ 7,776元              │
├──┼──────┼─────┼───────────┤
│ 3  │85年5月19日 │黃俊清    │44,000元              │
└──┴──────┴─────┴───────────┘
                                                w


司法院資訊處製作；財團法人民間司法改革基金會備份。
